---
title: "Oblikovanje prvog stupnja centrifugalnog kompresora"
author: "Mario Matuzović"
date: "5/12/2021"
output: html_document
---

```{r setup, include=FALSE}
knitr::opts_chunk$set(echo = TRUE)
```


# Ulazni parametri kompresora


* Maseni protok zraka

`r qm = 0.06461`
$$q_m = `r qm`~\rm{kg/s}$$

* Apsolutni tlak zraka na ulazu u prvi stupanj kompresora

`r p1 = 1*1e5`
$$p_1 = `r p1`~\rm{Pa}$$

* Apsolutni tlak zraka na izlazu iz prvog stupnja

`r p3 = 1.65*1e5`
$$p_3 = `r p3`~\rm{Pa}$$

* Temperatura zraka na ulazu u prvi stupanj kompresora

`r T1 = 273.15+25`
$$T_1 = `r T1`~\rm{K}$$

* Specifični toplinski kapacitet zraka

`r cp = 1012`
$$c_p = `r cp`~\rm{J/(kgK)}$$

* Eksponent izentropske ekspanzije zraka

`r kappa = 1.4`
$$\kappa = `r kappa`$$

* Plinska konstanta za zrak

`r R=287`
$$R = `r R`~\rm{J/(kgK)}$$

* Brzina vrtnje rotora kompresora

`r n=50000`
$$n=`r n`~\rm{min^{-1}}$$

* Kutna brzina rotora kompresora

`r omega = 2*pi*n/60`
$$\omega = \frac{2\pi n}{60} = `r round(omega,2)`~\rm{rad/s}$$

* Debljina lopatice na ulaznom bridu

`r t1 = 0.002`
$$t_1 = `r t1*1000`~\rm{mm}$$

* Broj rotorskih lopatica  

`r zr = 12`
$$z_r = `r zr`$$

* Vanjski radijus radnog kola

`r r2 = 0.1`
$$r_2 = `r r2*1000`~\rm{mm}$$

* Radijus glavine na ulazu u oko rotora

`r rh=0.01`
$$r_h = `r rh*1000`~\rm{mm}$$

```{r funkcije, include=FALSE}

# ZT: vidi kasnije da li možeš iskoristiti ovu funkciju za računanje kuta lopatice

Beta1B <- function(r1, zr, t1, v1r, beta1) 
{
  beta1b = beta1
  error = abs(beta1b)
  
  while(error > 0.01)
  {
    u1 = v1r/tan(beta1)
    s = 2*pi*r1/zr
    tau1 = (s-t1/sin(beta1b))/s
    v1rb = v1r/tau1
    oldBeta1b = beta1b
    beta1b = atan(v1rb/u1)
    error = abs(beta1b-oldBeta1b)
  }
  
  return(beta1b)
}

rad2deg <- function(rad) {(rad * 180) / (pi)}
deg2rad <- function(deg) {(deg * pi) / (180)}
```


# Proračun ulaz u rotor ($r_0$, $r_1$, $b_1$)


* Gustoća zraka na ulazu u stupanj

`r rho1 = p1/(R*T1)`
$$\rho_1 = \frac{p_1}{R T_1}=`r round(rho1,5)`~\rm{kg/m^3}$$

* Volumenski protok na ulazu u stupanj

`r qv1 = qm/rho1`
$$q_{v,1}=\frac{q_m}{\rho_{1}}=`r round(qv1,5)`~\rm{m^3/s}$$

* Radijalna komponenta brzine na ulazu u rotor na strani lopatice

$$v_{1,r}^b = \frac{q_{v,rotor}}{2\pi r_1 b_1 \tau_1}$$

* Brzine na ulazu u oko rotora

$$v_o = \frac{q_v}{(r_o^2-r_h^2)\pi}$$

* Faktor brzine zeta

$$\zeta = \frac{v_{1,r}^b}{v_o} = \frac{q_{v,rotor}^b}{q_v}\frac{(r_o^2-r_h^2)}{2 r_1 b_1 \tau_1} = \frac{0.81r_1^2-r_h^2}{2 r_1 b_1 k }$$
$$\frac{q_v}{q_{v,rotor}^b} = 0.9 = \eta_v$$
$$r_o = 0.9r_1$$
`r k = 0.9*0.9`
$$k = \tau_1 \eta_v = `r k`$$

* Relativna brzina na ulazu u rotor (pravokutni trokut)

$$w_1^b = \sqrt{(v_{1,r}^b)^2+(u_1)^2} = \sqrt{(\frac{\zeta q_v}{(0.81r_1^2 -r_h^2)\pi})^2+(\omega r_1)^2} $$

Derivacijom gornjeg izraza i izjednačavanjem s 0 dolazimo do optimalne vrijednosti radijusa za minimalni iznos relativne brzine na ulazu u rotor. Optimalna efikasnost (najmanji gubici) stroja je uz minimalnu relativnu brzinu w2 na izlazu iz rotora što znači da želimo minimalnu brzinu w1 na ulazu u rotor te maksimalno usporenje u samom rotoru.

Za zetu je uzet iznos 0.6 koji predstavlja maksimalno moguće usporenje (bez pojave odvajanja strujanja) u difuzoru između ulaza u oko i ulaza u rotor uslijed djelovanja Koanda efekta

`r zeta = 0.6`
$$\zeta = `r zeta`$$

* Radijus r1

`r r1o = ((2^(1./3.)*qv1^(2./3.)*zeta^(2./3.))/(0.9^(4./3.))+(pi^(2./3.)*omega^(2./3.)*rh^2)/(0.9^2))^0.5/(pi^(1./3.)*omega^(1./3.))`
$$(r_1)_o = \frac{\sqrt{\sqrt[3]{2}(\frac{q_v\zeta}{0.81})^\frac{2}{3}+(\pi \omega)^\frac{2}{3}\frac{r_h^2}{0.81}}}{\sqrt[3]{\pi\omega}} = `r round(r1o*1000,2)`~\rm{mm}$$

<center>ODABRANO:</center>
`r r1 = 0.026`
$$r_1 = `r r1*1000`~\rm{mm}$$

* Širina b1

`r b1o = (0.81*r1^2-rh^2)/(2*r1*k*zeta)`
$$(b_1)_o = \frac{0.81r_1^2-r_h^2}{2 r_1 k \zeta } = `r round(b1o*1000,2)`~\rm{mm}$$

<center>ODABRANO:</center>
`r b1 = 0.0175`
$$b_1 = `r b1*1000`~\rm{mm}$$

<center>Provjera usporenja tj. koeficijenta zeta sa novim r1 i b1</center>

$$\zeta = \frac{0.81r_1^2-r_h^2}{2 r_1 b_1 k } = `r round((0.81*r1^2-rh^2)/(2*r1*b1*k),5)`$$

* Radijalna komponenta brzine na ulazu u rotor na strani lopatice

`r v1rb = qv1/(2*r1*pi*k*b1)`
$$v_{1,r}^b = \frac{q_v}{2\pi r_1 b_1 k} = `r round(v1rb,2)`~\rm{m/s}$$

* Radijus r0

`r ro = 0.9*r1`
$$r_o = `r round(ro*1000,2)`~\rm{mm}$$

* Brzina na ulazu u oko rotora

`r vo = qv1/((ro^2-rh^2)*pi)`
$$v_o = \frac{q_v}{(r_o^2-r_h^2)\pi} = `r round(vo,2)`~\rm{m/s}$$

* Obodna brzina

`r u1 = omega*r1`
$$u_1 = \omega r_1 = `r round(u1,2)`~\rm{m/s}$$

* Relativna brzina na ulazu u rotor (pravokutni trokut)

`r w1 = (u1^2+v1rb^2)^0.5`
$$w_1^b = \sqrt{(v_{1,r}^b)^2+(u_1)^2} = `r round(w1,2)`~\rm{m/s}$$

<center>Minimalna w1_min za r1o i b1o iznosi: `r round(((omega*r1o)^2+(qv1/(2*r1o*pi*k*((0.81*r1o^2-rh^2)/(2*r1o*k*zeta))))^2)^0.5,2)`</center>

* Kut beta1

`r beta1 = -atan(u1/v1rb)`
$$\beta_1^b = -tan^{-1}(\frac{u_1}{v_{1,r}^b}) = `r round(rad2deg(beta1),2)`~\rm{°}$$

<center>Optimalan beta1 za geometriju sa glavinom iznosi pri w1_min `r round(rad2deg(-atan((omega*r1o)/(qv1/(2*r1o*pi*k*((0.81*r1o^2-rh^2)/(2*r1o*k*zeta)))))),2)`° umjesto -55°</center>

* Širina b2

`r b2 = 0.010`
$$b_2 = `r round(b2*1000,2)`~\rm{mm}$$

```{r write-data, include=TRUE, echo = FALSE}

fname = "FreeCad/variables.py"

sf = 1000

out_string <- paste0("ro = ", ro*sf)
cat(out_string, file=fname, append=FALSE, sep = "\n")

out_string <- paste0("r1 = ", r1*sf)
cat(out_string, file=fname, append=TRUE, sep = "\n")

out_string <- paste0("b1 = ", b1*sf)
cat(out_string, file=fname, append=TRUE, sep = "\n")

out_string <- paste0("rh = ", rh*sf)
cat(out_string, file=fname, append=TRUE, sep = "\n")

out_string <- paste0("r2 = ", r2*sf)
cat(out_string, file=fname, append=TRUE, sep = "\n")

out_string <- paste0("b2 = ", b2*sf)
cat(out_string, file=fname, append=TRUE, sep = "\n")

```

```r
system(""D:\FreeCAD 0.19\bin\FreeCADCmd.exe" impeler.py")
```
